臺灣高等法院高雄分院民事判決　　　　　93年度重上字第86號
上　 訴 　人　乙○○
兼訴訟代理人　丁○○
上 　訴 　人　丙○○
被　　上訴人　臺灣新光商業銀行股份有限公司
法定　代理人　甲○○
訴訟代理人　陳彥勝律師
上列當事人間因塗銷抵押權登記事件，上訴人對於中華民國93年
8 月18日臺灣屏東地方法院93年度重訴字第29號第一審判決提起
上訴，本院於94年1月12日辯論終結，判決如下：
    主  文
上訴駁回。
第二審訴訟費用由上訴人負擔。
　　事實及理由
一、被上訴人聯信商業銀行股份有限公司，經行政院金融監督管
    理委員會93年10月22日金管銀六字第0930030550號函，核准
    更名為「台灣新光商業銀行股份有限公司」，及變更法定代
    理人為甲○○，有上開函及公司變更登記事項表可稽，茲據
    甲○○聲明承受訴訟，核無不合。
二、被上訴人起訴主張：上訴人丁○○於民國（以下同）86年3
    月28日邀其子即上訴人乙○○為連帶保證人，並提供其所有
    坐落屏東縣屏東市○○○段1 小段561 之3 地號土地，以被
    上訴人（原為保證責任屏東市第一信用合作社，自89年7 月
    1 日起與台中市第六信用合作社合併變更組織，更名為聯信
    商業銀行股份有限公司，嗣於93年10月22日再更名為台灣新
    光商業銀行股份有限公司）為權利人設定抵押權為擔保，借
    款新臺幣（以下同）450 萬元。惟丁○○自88年1 月28日起
    ，即未依約按期給付利息及還款，經被上訴人聲請就抵押物
    為拍賣求償後，丁○○仍餘本金、利息及違約金共計511 萬
    6,755 元尚未清償。詎丁○○與丙○○（丁○○之胞妹）竟
    通謀虛偽為設定抵押權之意思表示，於88年3 月9 日由丁○
    ○將其所有坐落屏東縣屏東市○○○段1 小段620 、620 之
    1 、650 之1 地號土地，以丙○○為權利人，設定權利價值
    670 萬元之抵押權，並向屏東縣屏東地政事務所以88年屏登
    字第046890號申請完成抵押權設定登記（以下簡系爭抵押權
    Ａ），害及被上訴人前開對於丁○○之債權。另乙○○亦與
    丙○○通謀虛偽為設定抵押權之意思表示，於88年3 月9日
    由乙○○將其所有坐落屏東縣屏東市○○○段1 小段650 之
    3 地號土地，以丙○○為權利人，設定權利價值為160 萬元
    之抵押權，並向屏東縣屏東地政事務所，以88年屏登字第
    047300號申請完成抵押權設定登記（以下簡稱系爭抵押權Ｂ
    ），害及前述被上訴人對於乙○○之債權。爰依民法第242
    條及第113 條之規定，先位聲明：(1)確認系爭抵押權Ａ所擔
    保之債權不存在；(2)確認系爭抵押權Ｂ所擔保之債權不存在
    ；(3)丙○○應將系爭抵押權Ａ、Ｂ登記塗銷。又倘認上訴人
    間並非通謀虛偽而為設定抵押權之意思表示，但因上訴人間
    無借貸款項之交付，故抵押權設定屬無償之行為。縱認上訴
    人間確有670 萬元借貸款之交付，前開抵押權設定亦為有償
    行為，但因上訴人間為親屬關係，丙○○應明知其設定抵押
    權之目的係在為丁○○及乙○○脫產，以免遭被上訴人強制
    執行，為此爰依民法第244 條之規定，備位聲明：(1)丁○○
    與丙○○間系爭抵押權Ａ設定契約應予撤銷；(2)乙○○與丙
    ○○間系爭抵押權Ｂ設定契約應予撤銷；(3)丙○○應將系爭
    抵押權Ａ、Ｂ登記塗銷。
三、上訴人則以：丙○○自76年起就陸續借錢給丁○○，借款合
    計830 萬元，丁○○為擔保前開債權，才提供所有坐落屏東
    縣屏東市○○○段1 小段620 、620 之1 、650 之1 地號土
    地，以丙○○為權利人，設定權利價值670 萬元之系爭抵押
    權Ａ，並由乙○○提供其所有坐落屏東縣屏東市○○○段1
    小段650 之3 地號土地，以丙○○為權利人，設定權利價值
    為160萬元之系爭抵押權Ｂ等語，資為抗辯。
四、原審為被上訴人勝訴之判決，上訴人不服，於本院求為廢棄
    原判決，駁回被上訴人第一審之訴；被上訴人則求為駁回上
    訴。
五、兩造不爭執之事項為：(1)丁○○尚積欠上訴人511 萬6,755
    元債務，乙○○並應負連帶責任。(2)丁○○提供所有坐落屏
    東縣屏東市○○○段1 小段620 、620 之1 、650 之1 地號
    土地，以丙○○為權利人，設定權利價值670 萬元之系爭抵
    押權Ａ。(3)乙○○提供所有坐落屏東縣屏東市○○○段1 小
    段650 之3 地號土地，以丙○○為權利人，設定權利價值為
    160萬元之系爭抵押權Ｂ。
六、本院判斷：
  (一)系爭抵押權Ａ、Ｂ設定登記所擔保之債權是否存在？
    (1)丁○○抗辯：自70幾年起即陸續向丙○○借款，合計借得
      830 萬元，有時借200 萬元或100 萬元或50萬元，借的時
      間記不清楚等語（原審卷第67頁、本院卷第87頁），丙○
      ○則抗辯先前借予丁○○530 萬元是零零碎碎加起來的，
      每次借多少錢伊不清楚，後來要設定抵押，再借丁○○30
      0 萬元等語（原審卷第105 頁、本院卷第87頁）。果如丁
      ○○所稱有時借200 萬元、100 萬元或50萬元，依70幾年
      時之幣值，顯非小額款項，與丙○○所稱零零碎碎借款已
      有不合。況丙○○果有出借如丁○○所稱上開非小額款項
      ，衡情豈無記憶之理？丁○○復辯稱向丙○○借錢，有時
      開支票、本票或立借據給她，後來在83年6 月12日開550
      萬元本票及88年1 月10日開280 萬元本票給丙○○，並收
      回前簽交的支票等，而收回的支票等已沒有留存，並提出
      上述二紙本票影本為證（本院卷第18、87頁），而丙○○
      固亦陳稱丁○○有交付其上述2 張本票，並稱設定抵押後
      即將該本票交還丁○○等語，惟丁○○、丙○○在原審除
      供承丁○○在設定抵押權後收回先前交付之支票等撕毀外
      ，並無其他借貸證據（原審卷第67、69頁），始末均未提
      及丁○○有簽發本票予丙○○之事實，足認上開2 紙本票
      係丁○○於原審受敗訴判決後臨訟制作。
    (2)證人盧香妹在原審證稱伊是丁○○、丙○○之妹妹，乙○
      ○之阿姨，都住在屏東市，伊就丙○○借給丁○○多少錢
      不清楚，但曾經數度看到丙○○交付金錢給丁○○，丁○
      ○則開票給丙○○。大約6 、7 年前丁○○有向丙○○拿
      了一些錢，確實之數額伊不是很清楚，如何交付的方式伊
      也不清楚。另丙○○曾經交代伊交付丁○○10萬元供繳交
      利息之用，曾經看過丙○○拿整疊的錢給丁○○，至於數
      額伊也不清楚等語。（原審卷第101 至104 頁）。惟盧香
      妹就丁○○之借款時間、數額等情節均非清楚了解，盧香
      妹所述至多僅能證明丙○○與丁○○間曾有金錢往來之事
      實，但不能證明彼等確有本件830 萬元之借貸關係存在。
    (3)丙○○另提出其88年4 月10日至86年5 月28日之高雄區中
      小企業銀行存摺存提明細查詢表、林汶瑤88年2 月1 日至
      88 年5月31日之高雄區中小企業銀行存摺存提明細表查詢
      表各一份及林汶瑤之書面陳述狀（原審卷第116 、130 、
      140 頁）用以證明其於88年1 月起至88年5 月止，借予丁
      ○○3,000,000 元之事實。惟前開存款帳戶之往來明細僅
      能證明丙○○及林玟瑤曾於88年2 月起自帳戶中提款及存
      款，但與上訴人主張丙○○將提款之款項交付丁○○之事
      實，缺乏實質上之關連。況在債務有多筆之情形，因設定
      抵押擔保之債務，若未清償，將面臨被拍賣而喪失所有權
      之結果，通常之情形下，例會先行清償有負擔之債務，尤
      其是有設定抵押並存有保證人之債務尤為急切，丁○○果
      真於88年2 月至5 月間向丙○○借款3,000,000 元，並據
      丁○○稱借得該款後，部分清償沒有設定抵押權的債務，
      部分清償死會款等語（本院卷第117 頁），則其未將所借
      得之款項先向被上訴人繳納利息或清償本金，放任該借款
      到期，進而面臨抵押物遭拍賣及連帶保證人應負連帶清償
      之責，先予清償無擔保之債務，顯與事理有悖，且向何人
      為清償，亦未據其主張舉證證明，足見前開存提款紀錄，
      並無法證明上訴人之前開主張。
    (4)由上所述，上訴人不能丙○○對丁○○有8,300,000 元之
      債權存在，各該債權存否，對於被上訴人有利害關係，其
      自有確認之實益，從而被上訴人請求確認系爭抵押權Ａ、
      Ｂ設定登記所擔保之債權不存在，應予准許。
　(二)上訴人間是否通謀虛偽為意思而設定系爭抵押權Ａ、Ｂ？被
　  上訴人是否得請求將系爭抵押權Ａ、Ｂ登記塗銷？
  　(1)按表意人與相對人通謀而為虛偽意思表示者，其意思表示
    　無效，民法第87條定有明文。又按所有人對於妨害其所有
      權者，得請求除去之，民法第767 條中段定有明文。再按
      債務人怠於行使其權利時，債權人因保全債權，得以自己
      之名義，行使其權利，民法第242 條前段亦有明文。丙○
      ○對丁○○並無8,300,000 元之貸款債權已如前述，丁○
      ○復稱提供給丙○○抵押之土地價值不足，再拿乙○○的
      土地供其設定抵押權。（本院卷第117 頁），乙○○具狀
      辯稱母親丁○○叫伊做其向被上訴人之借款保證人，其他
      所有借貸事情大多是由丁○○在處理。（原審卷第58頁）
      ，足見丙○○對乙○○亦無貸款債權，丁○○竟於88年1
      月28日起未依約向被上訴人繳納借款利息後不久，於同年
      3 月間將其所有坐落屏東縣屏東市○○○段1 小段620 、
      620 之1 、650 之1 地號土地，以丙○○為權利人，設定
      權利價值6,700,000 元之系爭抵押權Ａ、乙○○亦請領印
      鑑證明，於同年3 月間將其所有坐落屏東縣屏東市○○○
      段一小段650 之3 地號土地，以丙○○為代理人兼權利人
      第85至95頁），以逃避將來遭受強制執行，顯然上訴人間
      故意為不符真意之表示，設定系爭抵押權Ａ、Ｂ，依民法
      第87條之規定，自屬無效。
　　(2)系爭抵押權Ａ、Ｂ設定，既屬無效，則已完成該抵押權登
  　　記，對丁○○所有之屏東縣屏東市○○○段一小段620 、
      620 之1 、650 之1 地號土地、乙○○所有之屏東縣屏東
      市○○○段一小段650 之3 地號土地所有權已然造成妨害
      ，是丁○○及乙○○本得依據民法第767 條中段之規定，
      請求丙○○將系爭抵押權Ａ、Ｂ登記塗銷。丁○○及乙○
      ○均怠於行使其權利，被上訴人為丁○○及乙○○之債權
      人，其為保全債權，自非不得以自己之名義，代為行使前
      開排除侵害請求權。從而，被上訴人代位丁○○請求丙○
      ○應將系爭抵押權Ａ登記塗銷，代位乙○○請求丙○○應
      將系爭抵押權Ｂ登記塗銷，應予准許。
七、綜上所述，系爭抵押權Ａ、Ｂ所擔保之債權並非存在。丁○
    ○與丙○○所為系爭抵押權Ａ設定、乙○○與丙○○所為系
    爭抵押權Ｂ設定均屬虛偽，被上訴人本於為丁○○、乙○○
    債權人之地位，代位將系爭抵押權Ａ、Ｂ登記塗銷。從而，
    被上訴人，求為判決(一)確認丁○○與丙○○間於民國88年3
    月9 日就坐落屏東縣屏東市○○○段一小段620 、620 之1
    、650 之1 地號土地，以丙○○為權利人，權利價值為新臺
    幣6,700,000 元之抵押權（向屏東縣屏東地政事務所以88年
    屏登字第046890號完成抵押權設定登記）所擔保之債權不存
    在。(二)確認乙○○與丙○○間於民國88年3 月9 日就坐落屏
    東縣屏東市○○○段一小段650 之3 地號土地，以丙○○為
    權利人，權利價值為新臺幣壹佰陸拾萬元之抵押權（向屏東
    縣屏東地政事務所以88年屏登字第047300號完成抵押權設定
    登記）所擔保之債權不存在。(三)丙○○應將前２項之抵押權
    違誤。上訴意旨求予廢棄為無理由，應予駁回。
八、據上論結，本件上訴為無理由，依民事訴訟法第449 條第1
    項、第78條，判決如主文。
中　　華　　民　　國　　94　　年　　1 　　月　　26　　日
                            民事第六庭
                                審判長法官  許明進
                                法      官  謝肅珍
                                法      官  張明振
以上正本證明與原本無異
如對本判決上訴，須於判決送達後20日內向本院提出上訴狀，其
未表明上訴理由者，應於上訴後20日內向本院提出上訴理由書（
均須按他造當事人之人數附繕本）。上訴時應提出委任律師或具
有律師資格之人之委任狀，並依附註條文規定辦理。
中　　華　　民　　國　　94　　年　　1 　　月　　27　　日
　　　　　                      書　記　官  彭筱瑗
附註：
民事訴訟法第466條之1 ：
對於第二審判決上訴，上訴人應委任律師為訴訟代理人，但上訴
人或其法定代理人具有律師資格者，不在此限。
上訴人之配偶、三親等內之血親、二親等內之姻親，或上訴人為
法人、中央或地方機關時，其所屬專任人員具有律師資格並經法
院認為適當者，亦得為第三審訴訟代理人。第1 項但書及第2 項
情形，應於提起上訴或委任時釋明之。
                                                    ＡＦ
